【裁判字號】    92,簡上,52
【裁判日期】    920731
【裁判案由】    給付票款
【裁判全文】
臺灣臺北地方法院民事判決                          九十二年度簡上字第五二號
    上  訴  人  丙○○
    訴訟代理人  甲○○
    訴訟代理人  李建賢律師
    被上訴人    毅新開發有限公司
    法定代理人  乙○○
    訴訟代理人  蔡文彬律師
    複  代理人  張亞婷律師
    複  代理人  丁○○
右當事人間請求給付票款事件，上訴人對於中華民國九十一年十一月二十九日本院台
北簡易庭第一審簡易判決提起上訴，本院判決如左：
    主  文
上訴駁回。
第二審訴訟費用由上訴人負擔。
    事  實
甲、上訴人方面：
壹、聲明：求為判決：（一）原判決廢棄。（二）駁回被上訴人在第一審簡易之訴。
貳、陳述：除與原判決記載相同者，茲引用之外，補稱：
一、本件出賣人許順雄在要約後，復於本件買賣不動產上設定抵押權借款，且迨至九
    十一年五月三十日始塗銷抵押權登記；被上訴人提出有出賣人許順雄簽名並載明
    承諾日期之要約書，惟此係被上訴人單方、片面所提出，且未依要約書第三條第
    一款規定，將已記明承諾時間及簽章之要約書送達買受人之王金雪，故上訴人否
    認前揭簽名等之真正。被上訴人雖辯稱買方執有之黃色收執聯，不會存有賣方同
    意要約內容之簽名，惟參諸要約書第三條第一款之規定，被上訴人仍應將已經載
    明承諾日期及簽名之要約書於要約承諾期間內送達買方，契約始成立生效。又，
    被上訴人稱九十一年五月二十三日出賣人許順雄再次表明出賣系爭房屋之意思，
    為買方所明知，要約已成立生效云云；惟九十一年五月二十三日許順雄向抵押借
    款銀行透支借款三百萬元，當天買方王金雪即表示不能接受，此舉除顯然變更原
    要約之付款方式外，更令買受人王金雪產生疑慮，且足生影響買賣價金付款方式
    及增加所有權之負擔，顯見已變更原要約而為新要約，被上訴人既不諱言五月二
    十三日買受人王金雪以系爭房地設定有抵押權而拒絕簽約，終未簽立不動產買賣
    契約；許順雄非依原要約內容而為承諾，甚且亦認銀行履約保證無保障，買賣要
    約未成立生效，買受人王金雪更無簽立買賣契約之義務。再者，房屋交易安全契
    約書、房屋交易安全保証書均無買賣雙方簽名，保証書上買賣雙方之簽名均被上
    訴人自行填寫，原審判決執以為上訴人不利之認定，已有疏誤，且九十一年五月
    二十八日，要約承諾期間經過後，被上訴人復傳真買賣契約予買受人王金雪，變
    更付款條件為第一期給付參拾萬元、第二期給付參佰柒拾萬元、第三期尾款壹佰
    萬元，且加註「尾款以現金一次支付，不得以房屋貸款金額支付」，有上訴人所
    呈不動產買賣契約書可憑，益証九十一年五年二十三日買賣雙方意思表示尚未趨
    於一致，買賣契約未成立生效。
二、買受人王金雪要約之承購總價為伍佰萬元，且分四期現金給付，出賣人許順雄亦
    坦承五月二十三日當天始另向抵押借款銀行透支借款三百萬元，被上訴人與王金
    雪簽立要約書時，確有告知王金雪系爭不動產雖有抵押權設定但無借款，故而才
    有上開約定之付款方式。出賣人許順雄透支三百萬元借款之事實，顯然足以影響
    變更原要約之付款條件，且事實上五月二十三日雙方為此借款及銀行履約保證確
    生有爭執，足證許順雄顯非就原要約之內容而為承諾，應視為拒絕原要約而為新
    要約，買受人王金雪自無簽立買賣契約書之義務，買賣契約自始未成立生效。又
    ，依要約書第三條第一項前段規定：本要約書須經賣方親自記明承諾時間及簽章
    並送達買方時，契約始成立生效，雙方應履行簽立本約之一切義務。但買方將要
    約擴張、限制或變更而為承諾時，視為拒絕原要約而為新要約，須再經賣方承諾
    並送達賣方時，預約始為成立生效；職是，被上訴人既未能舉證已為送達之證明
    ，自難謂契約已成立生效；是以王金雪既未就此新要約而為承諾之表示，被上訴
    人行使系爭支票之條件即未成就，不生定金之效力。
三、被上訴人雖舉證人黃喬麟、湯基蘭證稱五月二十三日係因買方要求變更付款方式
    ，致未能簽立買賣契約云云；然證人湯基蘭等分為被上訴人公司之店長、銷售，
    本件買賣契約之成交與否，與其有切身利益之關係，故其証言已難期無偏頗之虞
    ，乃經驗上可得期待之事實，且較之要約書與五月二十八日被上訴人傳真予買受
    人王金雪之買賣契約書之付款條件以觀，後者之付款條件顯不利於買受人王金雪
    原要約之付款條件，而五月二十三日當天賣方許順雄既已表示又透支借款三百萬
    元，則王金雪焉肯變更為更不利於已之付款條件，堪證證人黃喬麟、湯基蘭所證
    顯有悖經驗法則，不足置採，況證人即代書廖惠嵐尚且證稱買賣契約書並非五月
    二十三日當天所寫，是事後被上訴人公司所告知，而湯基蘭卻稱是買方王金雪要
    求代書修改，益證渠二人之證言，容有不實。
參、證據：除援用第一審所提證據外，補提不動產買賣契約書為證。並聲請傳訊王金
    雪、許順雄。
乙、被上訴人方面：
壹、聲明：求為判決：駁回上訴。
貳、陳述：除與原判決記載相同者，茲引用之外，補稱：
一、訴外人王金雪（即買方）欲購買位於台北市松山區○○○路六十六巷八十三號二
    樓之房屋，於九十一年五月二十二日與被上訴人簽定要約書之同時，交付由上訴
    人簽發、票據號碼 PA0000000、金額為新台幣（下同）十一萬二千元之支票予被
    上訴人，作為購買系爭房屋之定金。被上訴人方面隨即由湯基蘭於該日下午五點
    左右，親自拿要約書至出賣人許順雄於敦化南路之辦公室讓許順雄親簽，又系爭
    房屋之賣方許順雄於簽立要約書之日同意要約條件並簽名於上，因而約定於同年
    五月二十三日晚上八時由買賣雙方簽約。二十三日晚間，買方、賣方、上訴人、
    訴外人甲○○及代書廖惠嵐為簽定不動產買賣契約，至被上訴人處準備簽約事宜
    。孰料，買方王金雪要求賣方須塗銷系爭房地抵押權設定始肯簽定不動產買賣契
    約書，惟待賣方塗銷抵押權後，買方王金雪仍拒絕簽約，其違約在先。依要約書
    第二條第二項之約定，若買方違約不買，不得請求返還定金，職是，被上訴人取
    得系爭支票並非無理。上訴人主張出賣人許順雄並未依要約書內容於期間內承諾
    出賣系爭房屋，但系爭要約書為一式四聯，於簽立要約書之後，會將黃色聯交由
    買方收執，除證明相關要約條件，亦代表已收受定金，此為不動產仲介行業之交
    易習慣。因要約書簽立後即交付該黃色收執聯予買方，黃色之收執聯上不會存有
    賣方同意要約內容之簽名為當然之理。故上訴人不得以黃色收執聯上無賣方簽名
    而否認賣方承諾出賣系爭房地之事實。買方王金雪於九十一年五月二十二日簽訂
    要約書後，於同日賣方許順雄即同意依要約條件出售系爭房屋，並於要約書上簽
    名。被上訴人隨即通知買方王金雪，於五月二十三日晚上八時至被上訴人處與賣
    方簽訂買賣契約，並有承辦本買賣交易安全事宜之保證銀行新竹國際商業銀行出
    具房屋交易安全保證書、房屋交易安全契約書為憑；又買方王金雪亦自承「當天
    晚上是被上訴人公司約我去簽買賣契約．．．．」，亦可徵買方王金雪知悉賣方
    許順雄同意出賣系爭房屋之意，上訴人主張被上訴人未將載明承諾日期及簽名之
    要約書送達買方，因而契約尚未成立生效，惟被上訴人對於賣方同意出賣系爭房
    屋之意思表示，已於承諾期間內通知買方王金雪，進而約定於次日至被證對不動
    產買賣契約書所載之付款條件有所意見，要求變更付款方式，賣方為求買賣順利
    進行，遂同意變更付款條件，因而出具不動產買賣契約書，非如上訴人所稱係被
    上訴人將要約擴張。
二、買方王金雪於九十一年五月二十二日與被上訴人簽訂要約書後，且於五月二十三
    日晚間於被上訴人處準備不動產簽約事宜時，賣方亦再度表明出賣系爭房屋之意
    ，買方王金雪對賣方許順雄欲出賣系爭房屋之意思知之甚明。職是，買方知悉賣
    方承諾之意思，該要約書早已成立生效，買方王金雪係本於簽立不動產契約之意
    思，前往被上訴人處履行簽立本約之義務。在雙方就系爭房屋之買賣達成合意。
    賣方許順雄為使買賣交易順利進行，並依買方王金雪之要求將系爭房屋上之抵押
    權登記塗銷。王金雪自承於簽定要約書之時即知系爭房屋上設定有抵押權），且
    證人黃喬麟確實有向其說明有抵押權存在；又依上訴人提出之台北市松山地政事
    務所之資料，系爭房屋上之抵押權於九十一年五月二十二日之前即已設定，賣方
    許順雄並無上訴人所稱於簽定要約書之後始設定抵押權之情形。上訴人主張九十
    一年五月二十三日賣方許順雄向銀行透支三百萬元，實為要約之變更而買方並未
    為承諾，故而主張買賣契約未成立生效。惟買方許順雄雖於二十三日當天向銀行
    透支三百萬元，然此銀行之貸款額度係於購買系爭房地之前即已設定，且因許順
    雄還款後改成透支額度可以隨時借貸，此為許順雄可行使之權利，且不影響系爭
    房屋之買賣。再者，許順雄向銀行透支之金額都在設定額度範圍內，更無影響本
    件交易之可能。王金雪於要約之時係要求以房屋交易安全制度進行本件不動產買
    賣，惟於二十三日晚間進行簽立不動產買賣本約之際，買方又不同意以房屋交易
    安全制度為之，開始爭執付款條件，賣方為使交易順利進行，遂配合買方之要求
    變更付款條件。然雙方仍係在同意買賣系爭不動產之合意下，協商付款事宜，上
    訴人不得以賣方答應變更付款條件，即認定買賣之合意已被推翻。
三、賣方許順雄同意出賣系爭房屋之意思表示已通知買方王金雪；且許順雄向銀行透
    支三百萬元係行使自己所得為之權利，又透支之額度並未超過設定額度，並不影
    響系爭房屋之買賣，亦不足構成要約之變更。蓋本件不動產買賣契約，於賣方承
    諾通知買方時雙方之意思表示即已合致，雙方應履行簽立不動產本約之義務。惟
    於賣方作出諸多配合之動作後（如塗銷抵押權登記、變更付款條件），買方王金
    雪仍拒絕簽訂不動產買賣契約，自屬違約在先，依系爭要約書第二條第二項第二
    款之約定，於買方違約不買受系爭不動產時，不得請求返還定金。故被上訴人自
    有權取得作為定金之系爭支票，上訴人之主張顯無可採。
參、證據：除援用第一審所提證據外，補提不動產買賣契約書、存證信函等為證。並
    聲請傳訊證人湯基蘭、黃喬麟、廖惠嵐。
    理  由
一、本件被上訴人即原審原告起訴主張：訴外人王金雪欲購買經由被上訴人仲介位於
    台北市○○○路六十六巷八十三號二樓之房地，於九十一年五月二十二日簽立房
    屋買賣要約書（下稱系爭要約書），並交付上訴人於九十一年五月二十二日所簽
    發，內載金額為新台幣（下同）十一萬二千元之支票一紙（下稱系爭支票），作
    為定金，但該支票屆期經提示後，因其撤銷委託付款而遭退票。該房地之出賣人
    許順雄已於簽立要約書之同日同意要約條件，依要約書第三條第一項約定，買賣
    契約視為成立，雙方應互負履行契約之義務。惟訴外人王金雪並未依約進行簽訂
    房地產買賣契約書，係屬可歸責買方之事由，依要約書第二條第二項第二款之約
    定，其定金在賣方許順雄同意依要約書條件出售房屋時，已生定金效力，若買方
    違約不買，不得請求返還定金，因而本於票據追索權，請求上訴人給付票款。
二﹑上訴人即原審被告則以：依王金雪與被上訴人所簽立之要約書第七條之規定，要
    約有效期間至九十一年五月二十五日二十四時止，因出賣人許順雄未於承諾期問
    依要約書第三條第一項規定，於要約書記明承諾時問及簽章，送達買受人王金雪
    ，要約已失其拘束力，該支票既係具附停止條件之訂金性質，於買賣契約未成立
    有效之情形，被上訴人自不得請求給付票款。況出賣人向銀行以抵押權方式透支
    借款三百萬元，足以影響變更原要約之付款條件，應視為拒絕原要約而為新要約
    ，買受人王金雪於要約有效期限內未為承諾之表示，買賣契約自不生效力，被上
    訴人行使系爭支票權利之條件並未成就，不生訂金之效力等語，資為抗辯。
三﹑被上訴人主張：上訴人簽發系爭支票，乃因訴外人王金雪欲購買經由被上訴人仲
    介位於台北市○○○路六十六巷八十三號二樓之房地，於九十一年五月二十二日
    簽立系爭要約書，並交付系爭支票，作為訂金，但該支票屆期經提示後，因其撤
    銷委託付款而遭退票之事實，為上訴人所不爭執，並有支票﹑退票理由單﹑系爭
    要約書在卷為憑，堪認為真實。茲兩造所爭執者，依兩造之當庭協議，其爭點為
    ：（一）、房屋出賣人許順雄同意出賣系爭房屋簽名於要約書，是否有通知買受
    人王金雪？（二）、王金雪於簽訂要約書後，許順雄向銀行透支三百萬元，是否
    構成要約的變更？
四﹑查，王金雪於九十一年五月二十二日簽訂系爭要約書後，被上訴人之員工湯基蘭
    隨即於同日下午五時左右，持系爭要約書至出賣人許順雄位於台北市○○○路之
    辦公室予許順雄親簽之事實，業經證人湯基蘭﹑許順雄證述在卷，而湯基蘭將許
    順雄簽名後之要約書後交予被上訴人另一員工黃喬麟，而由黃喬麟以電話告知王
    金雪，亦經證人湯基蘭﹑黃喬麟證述無訛（見本院九十二年四月二十九日筆錄）
    ，而證人王金雪亦證稱：「當天（九十一年五月二十三日）是被上訴人公司約我
    去簽買賣契約」等語（見上開筆錄），顯然出賣人許順雄已於要約書上簽名而為
    買賣條件要約之承諾，而成立買賣契約，而被上訴人亦將此承諾通知王金雪，依
    要約書第二條第二項第二款之約定，自生定金效力，若王金雪違約不簽訂買賣契
    約，依約即不得請求返還定金。上訴人主張：因出賣人許順雄未於要約有效期間
    內，於要約書記明承諾時問及簽章，送達買受人王金雪，要約已失其拘束力，該
    支票不得作為訂金云云，並無可採。
五﹑依系爭要約書第二條第二項「其他要約條件」第一款約定：若賣方於本房地產有
    息及違約金之金額。而該房地買賣係採「房屋交易安全制度」（即俗稱之成屋履
    約保證」，有系爭要約書為憑。買受人所交付之價金透過銀行之專戶，於清償抵
    押債權，塗銷抵押權後，方將餘款交付出賣人，此經證人湯基蘭﹑黃喬麟證述甚
    詳，而該房地之要約承購總價款為五百萬元，所設定之抵押權擔保之債權僅有三
    百萬元，而買受人王金雪於簽訂系爭要約書時，明知該房地設定有三百萬元之抵
    押權，此經其證述明確，依前開「房屋交易安全制度」要約條件所示，自可預期
    抵押權所擔保之債權得先從價款中扣除，是出賣人許順雄雖於預定簽約是日，將
    抵押權所擔保之透支借款借至幾近三百萬元，對於買受人王金雪之權益並無影響
    ，出賣人許順雄之借款行為，自非擴張或變更原要約，上訴人此部分之主張，亦
    無可信。
六﹑王金雪於九十一年五月二十三日原預定簽訂正式買賣契約書是日，卻以欲改變付
    款方式﹑不須透過銀行履約保證﹑有抵押借款三百萬元等拒絕簽訂正式之買賣契
    約，於應其要求改變付款方式，王金雪猶以須帶回研究為由，因而未簽訂買賣契
    約，此經證人湯基蘭﹑黃喬麟﹑廖蕙蘭﹑許順雄證述在卷。證人王金雪雖證稱：
    黃喬麟告知其該房地雖設定有抵押權，但無貸款云云，為證人黃喬麟所否認，按
    出賣人許順雄證稱：「抵押權於八十二﹑八十三年間即已設定，．．．．，（問
    ：系爭房屋委託被上訴人銷售時有無告知房屋有貸款餘額？）我只告訴他抵押權
    於所有權人許順雄猶不知確實貸款額度之情形，黃喬麟焉可能知悉，而告知王金
    雪無貸款？證人王金雪上述證言顯不足採。退步言之，縱認王金雪誤認無貸款，
    於是日至現場欲簽訂正式買賣契約時，始經由許順雄之告知而得知抵押權擔保有
    三百萬元之債權，而認有權利之瑕疵，因而提出塗銷抵押權之要求，許順雄亦應
    其要求於同年月三十日塗銷該抵押權，有登記簿謄本附卷可稽，且經證人許順雄
    證述屬實；但於出賣人依其要求改變付款條件﹑塗銷抵押權後，卻仍拒絕簽訂正
    式買賣契約，將出賣人之退讓，解釋為「出賣人將原要約擴張﹑限制﹑變更而為
    新要約」，且以「已逾上訴人原要約有效期間未為承諾」為由，認系爭支票不生
    訂金之效力云云，顯違反誠信原則，要無可採。從而被上訴人主張：未簽訂房地
    買賣契約書，係屬可歸責於王金雪事由所致，依要約書第二條第二項第二款之約
    定，不得請求返還定金等語，應可採信。
七﹑因本案事證已臻明確，兩造其餘主張陳述及所提之證據，均毋庸再予審酌，附此
    敘明。
八、綜上所述，本件被上訴人之主張為可採，上訴人所辯均為無可取。依要約書第二
    條第二款之約定，上訴人所簽發之系爭支票，因條件成就，已生定金之效力，上
    訴人不得請求返還，換言之，即有使其兌現之義務。從而，被上訴人本於票據追
    索權之法律關係，請求上訴人給付票款一十一萬二千元，及自提示日起（九十一
    年六月十七日起），按年息百分之六計算之利息，為有理由，應予准許。是則原
    審判命上訴人如數給付，並宣告假執行，於法並無不合。上訴意旨指摘原判決不
    當，求予廢棄改判，為無理由，應予駁回其上訴。
九、據上論結，本件上訴為無理由，依民事訴訟法第四百三十六條之一第三項、第四
    百四十九條第一項、第七十八條，判決如主文。
中    華    民    國    九十二    年      七      月      三十一      日
                                民事第六庭審判長法  官  林惠瑜
                                                法  官  黃蓓蓓
                                                法  官  侯水深
右正本係照原本作成
本判決不得上訴
中    華    民    國    九十二    年      八     月       四         日
                                                書記官  林秀妙


司法院資訊處製作；財團法人民間司法改革基金會備份。
